臺灣臺北地方法院民事判決　　　　　　　94年度訴字第1241號
原　　　告　台灣電力股份有限公司
法定代理人　黃營杉
訴訟代理人　呂政燁律師
被　　　告　伸宜企業有限公司
法定代理人　丙○○
訴訟代理人　楊永成律師
複 代 理人　張建鳴律師
　　　　　　莊家樺律師
　　　　　　甲○○
上列當事人間請求損害賠償事件，本院於民國94年12月28日言詞
辯論終結，判決如下：
    主  文
原告之訴及假執行之聲請均駁回。
訴訟費用由原告負擔。
    事實及理由
一、原告之法定代理人原為乙○○，嗣於訴訟程序進行中已變更
    為黃營杉，此有原告提出之資料附卷足稽，並經其於94年12
    月20日具狀聲明承受訴訟，核無不合。
二、按訴狀送達被告後，原告不得將訴之變更、追加，惟有下列
    情形之一者，不在此限：(二)基礎事實同一者，(三)擴張或減縮
    訴之聲明。民事訴訟法第255條第1項第2款、第3款分別載有
    明文。原告起訴：(一)原係主張依民法第28條、第188條之規
    定起訴請求，嗣於94年11月15日具狀追加民法第191條為請
    求基礎，核其主張，亦係基於被告是否應對於原告主張之失
    火情節造成之損害負擔賠償責任之基礎事實所為爭議；(二)復
    於94年11月15日擴張其原起訴聲明請求被告給付1,000,00 0
    元，改為求為判命被告給付7,420,000元，乃為訴之聲明擴
    張行為。核與前揭規定既均相符，皆應准許，先此說明。
三、原告起訴主張：被告位於台北縣汐止市○○路○段233巷8號
    之廠房（以下簡稱被告廠房）內於93年4月23日6時許發生火
    災，並延燒至原告所屬汐止變電所位於同市路段209、211號
    之員工宿舍（以下簡稱原告宿舍）該棟建物，造成原告受有
    新臺幣（下同）7,420, 000元之損害。被告廠房發生火災造
    成原告宿舍受損，故被告即應負擔損害賠償之責。被告廠房
    起火，既非天災，縱管線老舊殊未汰換，亦與「人」之因素
    有關，無論是被告公司之法定代理人或其公司所屬員工，必
    至少有一人為真正加害人，而應由渠等負賠償損害之責任。
    為此依民法第185條、第28條、第188條及第191條等法律關
    係起訴請求。並於本院聲明：(一)被告應給付原告7,420,000
    元及自起訴狀繕本送達之翌日起至清償日止之法定遲延利息
    。(二)願供擔保，求為宣告假執行。
四、被告則以：否認原告宿舍係因遭被告廠房發生之火災延燒而
    焚燬。且台灣士林地方法院檢察署93年度偵字第8417號不起
    訴處分書中已明確排除被告廠房擺放危險物品及化工原料自
    燃、人為以促燃劑縱火或以明火引燃、電氣失火三種原因，
    即無任何跡象顯示被告對前述廠房之保管有何欠缺。且被告
    亦否認有管線老舊疏未汰換之情形，縱有此情形，亦與本件
    損害之發生有何因果關係。而原告又未能舉證本案有何人為
    疏失之情形，且原告亦未舉證證明伊所受損害已達7,420,00
    0元之程度。故原告之各項主張均不能成立。並於本院聲明
    ：(一)原告之訴及假執行之聲請均駁回。(二)如受不利之判決，
    請准提供反擔保免為假執行之宣告。
五、兩造不爭執之事實：
  (一)被告廠房於93年4月23日6時許發生火災。
  (二)原告宿舍於同上時間因遭火災而致前揭房屋全毀。
  (三)就(一)之火災發生，被告之法定代理人丙○○業經台灣士林地
    方法院檢察署93年度偵字第8417號為不起訴處分。
六、兩造爭執之事實：(一)原告宿舍焚毀之原因是否因為被告廠房
    之火災所延燒而引起。(二)被告對於上開火災之發生，有無故
    意或過失可言。(三)原告因本件火災之發生所受損害，是否已
    達7,420,000元？
七、關於原告宿舍是否因遭被告廠房之火災延燒而焚燬之部分：
  (一)按因故意或過失，不法侵害他人之權利者，負連帶賠償責任
    ，民法第184條第1項前段前段定有明文。依該規定請求損害
    賠償者，應先就其主張之侵權行為之事實負舉證責任。本件
    原告主張伊所有上開宿舍於93年4月23日毀損原因係因遭被
    告廠房於同日火災延燒所致，依上開說明，原告對於前揭權
    利受損之因果關係存在事實，自應負舉證之責。
  (二)經查：
    1.兩造之人員於93年8月31日上午10時，曾就原告宿舍遭被
      告廠房失火而延燒所造成損失如何分攤之問題，由原告召
      開「汐止超高壓變電所宿舍區火災理賠協調會」並通知被
      告派員與會，會中被告所屬人員廖信中、郭明鴻均未否認
      原告宿舍焚燬原因確因遭被告廠房發生之火災延燒所致，
      僅就被告應否賠償及其數額有所爭議，故由原告所屬人員
      交付「宿舍區建築物等受損明細表」及「員工財產損失明
      細表」等供由被告參考，此有被告並不爭執其真正之原告
      台北供電區營運處93年8月12日D北供汐字第93080219Y號
      函及93年8月31日上午10時之會議記錄等在卷足佐，揆諸
      前揭時間距系爭火災發生之際不過4個月，倘若被告認為
      原告所言不實，豈會不為異議即派員與會？又豈能不在會
      議中表達否認原告宿舍遭焚燬係因受其所有之前揭廠房延
      燒所致之意見？足見被告於事故發生後，必已審認現場狀
      況，認為原告宿舍確遭被告廠房延燒方才焚燬無疑；更何
      況本件曾經原告所屬人員黃明鄉以上開事由向台灣士林地
      方法院檢察署對於被告之法定代理人丙○○提起毀損罪之
      刑事告訴，雖黃明鄉之告訴行為經檢察官認為其程序不備
      致不合法，然黃福壽於檢察官偵查中雖堅決否認伊對被告
      所有之廠房發生火災一節有何故意或疏失，但其對於被告
      廠房確實發生火災，並致原告宿舍因此燒毀情形嚴重等節
      即未爭執，此經本院調閱前揭偵查卷宗查明無訛；參以原
      告之受僱人王凱弘亦於警訊時分別指稱「（問：當時發生
      火警時你人在何處？作何事）我當時在我公司宿舍211號
      房（汐止市○○路○段211號3樓）內睡覺，大約在93年4
      月23日6時40分許‧‧‧後面發生火警，我‧‧‧發現火
      勢已經快要燒到我宿舍的後陽台‧‧‧等消防隊來的時候
      火勢就已經燒到我所住的宿舍了」、「我住的宿舍於93年
      4 月23日6時44分遭我宿舍後面的伸宜企業有限公司發生
      火災波及‧‧‧」等情明白（參前述偵查卷宗第23頁）。
      是綜合前揭說明，堪認被告於本件訴訟中所為否認情節，
      係屬事後推諉言語，難以採信。
    2.況且，本件經前揭檢察署檢察官於火災發生後親赴現場勘
      驗結果，除發現被告所有之上述廠房確實發生火災外，並
      發覺「‧‧‧該處東側八連路一段二○八號等（台灣電力
      公司汐止超高壓變電所員工宿舍）建築物外觀燃燒後情形
      並對照其相關位置，發現變電所員工宿舍後陽台燃燒情形
      以靠近伸宜企業公司辦公室位置較低，有一明顯V字形燃
      燒現象，依火流延燒路徑研判，亦即顯示火流是由伸宜企
      業公司辦公室附近處所向其他處延燒」，故認為「本案起
      火處所位於汐止市○○路○段二二三巷八號（伸宜企業公
      司─木材行）東北側辦公室附近處所，火勢由該處向四週
      物品及其他處所延燒‧‧‧」等情，有前揭不起訴處分書
      附卷可按，並經本院調閱上開偵查卷宗核對無誤，乃上開
      檢察官勘驗結果，並為兩造所不爭（參本院94年11月15日
      言詞辯論期日筆錄），堪信無訛。則參酌前揭檢察官履勘
      現場後所聞所見內容，尤證原告主張：伊所有之上開變電
      所宿舍群發生毀損，係因為被告所屬廠房火災延燒造成各
      語，堪足相信。
    3.何況，依台北縣政府消防局檔案編號H04D23G1號火災原因
      調查報告書摘要所載，本件「五、火災原因之研判：(一)起
      火處所：(1)經勘查汐止市○○路○段二○八號等（台灣電
      力公司汐止超高壓變電所員工宿舍）燃燒後情形：經燃燒
      後建築物外觀‧‧‧建築物室內擺設物品燃燒後情形，發
      現均以越靠近後陽台處（伸宜企業有限公司－木材行）方
      向燒毀情形越嚴重，依火流延燒路徑研判，亦即顯示該處
      火流是由建築物後陽台處所向其他方向處所延燒‧‧‧(2)
      本案起火處所位於汐止市○○路○段二二三巷八號（伸宜
      企業有限公司－木材行）東北側辦公室附近處所，火勢由
      該處向四週物品及其他處所延燒」等情（參前揭偵查卷宗
      第34頁），以及前述偵查卷所附原告所有之前揭房屋於火
      災後之所攝之照片，其建築物外觀以三樓及四樓樓層部分
      有較明顯燃燒及碳化現象、以及室內殘餘物品以越近後陽
      台即越接近被告處燒毀情形越嚴重各節（參前揭偵查卷宗
      第61頁至第63頁），亦足證被告廠房發生火災後，確有延
      燒及於原告宿舍，因此原告前開主張，即屬信而有徵。
  (三)綜上，本件原告主張伊所有上揭宿舍係因為被告廠房所生火
    災延燒導致等節，既有所本，即可相信。因此被告空言否認
    ，難以相信。
八、原告對於上開火災之發生，有無故意或過失可言？
  (一)次按民法第191條第1項前段雖規定「土地上之建築物或其他
    工作物所致他人權利之損害，由工作物之所有人負賠償責任
    」，惟同條項但書亦載明「但其對於設置或保管並無欠缺，
    或損害非因設置或保管有欠缺，或於防止損害之發生，已盡
    相當之注意者，不在此限」。
  (二)查本件原告宿舍雖因被告廠房失火延燒而有毀損，惟被告廠
    房發生失火之原因，經台北縣政府消防局火災調查科人員調
    查結果，認為「‧‧‧(三)起火原因研判：(1)危險物品、化工
    原料自燃可能性之研判：經現場勘查、檢視本案起火處並未
    發現有可造成自燃之危險物品、化工原料或其容器置放其內
    ，故可排除上述物品自燃之可能性。(2)電氣因素引燃可能性
    之研判：經現場勘查、檢視起火處所並未尋獲通電中之短路
    痕，由於該處附近鐵材已嚴重燒毀（損），足見現場燃燒時
    產生之高溫及燒毀（損）情形嚴重，至於是否達到銅之熔解
    溫度無法研判，縱使尋獲通電中之短路痕亦無法研判係為原
    因痕或結果痕，故電氣因素引燃之可能性無法排除。(3)人為
    （縱火‧‧‧）因素引燃可能性之研判：經現場勘查、檢視
    發現未殘留有縱火所使用之促燃劑或其容器，經挖掘本案起
    火處所附近並採集碳化物殘跡共二處，以氣象層析質譜儀鑑
    析後，亦未發現含有石油系可燃性液體，但由於發生時間正
    值晨間六時許，該建築物又地處偏遠山區，並無保全或監視
    系統可作佐證，故雖可排除人為（以促然劑縱火）因素引燃
    之可能性，但以明火引燃之可能性無法排除。(4)綜上所述，
    本案火場雖經排除危險物品、化工原因自燃、人為（以促燃
    劑縱火）因素引燃之各項可能性後，但無法排除電氣及人為
    （以明火引燃）因素引燃可能性下，是故本案起火原因不明
    」等語，有前揭台北縣政府消防局93年5 月20日火災原因調
    查報告內容足稽（參前述偵查卷宗第40頁至第41頁），乃兩
    造對於前開調查報告內容既亦無爭執，則參考前開調查報告
    說明各節之內容，可知本件被告廠房火災之原因當非因其內
    存放危險物品或其他足以導致化工原因自燃原因之物品甚明
    ，且亦排除係因被告之所屬人員以促燃劑縱火所致，當可認
    定。
  (三)再者，依證人即發現本件火災之蘇東源業於消防隊人員調查
    時指稱：伊於火災發生前後，未注意到有可疑之人、事、物
    ，嗣於檢察官偵訊時：伊「發現是被告（按：指丙○○）之
    工廠起火，我沒有看到可疑之人」、「‧‧‧但我衝進去（
    按：即被告廠房）看時，二樓的神明燈還亮的，而且冒火的
    地方是在辦公室旁邊」等語（參前述偵查卷宗第121頁至第
    122頁）；參以火災原因調查報告內亦已敘明「(二)起火處所
    ‧‧‧(3)經勘查汐止市○○路○段二三三巷八號（伸宜企業
    公司─木材行）燃燒後情形：鳥瞰該建築物經燃燒後發現
    建築物鐵架鐵皮有嚴重變形、變色及彎曲現象，其內放置物
    品經燃燒後以靠近北側方向碳化、燒細、燒失情形較為嚴重
    ，靠近南側之木材則有部分仍保持其完整原狀、原色、依火
    流延燒路徑研判，亦即顯示火流是由建築物北側向南側延燒
    。經勘查檢視該建築物西側之加工作業區，發現該區鐵架
    鐵皮有變形、變色及彎曲現象，但燒毀（損）情形較東側建
    築物輕微。經勘查檢視該建築物中間處，發現該處之鐵架
    鐵皮有嚴重變形、變色及彎曲現象，燒毀（損）情形較建築
    物西側之加工作業區嚴重。經勘查檢視該建築物南側之木
    材成品及半成品區，發現經燃燒後有部分仍保持其完整原狀
    、原色，顯示該處受燒輕微。經勘查檢視該建築物東北側
    辦公室處，發現該處之鐵架鐵皮有嚴重變形、變色及彎曲現
    象，燒毀（損）情形較建築物西側及南側嚴重，另勘查檢視
    該處東側八連路一段二○八號等（台灣電力公司汐止超高壓
    變電所員工宿舍）建築物外觀燃燒後情形並對照其相關位置
    ，發現變電所員工宿舍後陽台燃燒情形以靠近伸宜企業公司
    辦公室位置較低，有一明顯V字形燃燒現象，依火流延燒路
    徑研判，亦即顯示火流是由伸宜企業公司辦公室附近處所向
    其他處延燒‧‧‧(5)綜上所述，本案起火處所位於汐止市○
    ○路○段二二三巷八號（伸宜企業公司─木材行）東北側辦
    公室附近處所，火勢由該處向四週物品及其他處所延燒‧‧
    ‧」（參前述偵查卷宗第39頁至第40頁），可見被告廠房內
    之起火所在，確係如同證人蘇東源所述係位於辦公室內無疑
    ，而原告對此亦不爭執（參原告94年11月15日書狀所載），
    是以證人蘇東源所稱發現起火情形及其後之現場狀況等陳述
    ，即非不足採信。則茲依證人蘇東源所言，起火當時，以其
    在被告廠房之辦公室內外所見，既無可疑之人在場，甚至台
    北縣政府消防局人員蔡國華亦於檢察官訊問時指稱「‧‧‧
    本件‧‧‧未化驗出有促燃劑的使用，只能排除有用促燃劑
    的可能‧‧‧明火點燃及自動引火裝置‧‧‧在現場也無找
    到有積極證據有這樣的裝置」等語（參上開偵查卷宗第88頁
    ），是以本件即難認為係屬人為故意以縱火之方式引燃；亦
    即原告指稱被告內有員工因此需要負責，故被告需因之負擔
    連帶賠償責任云云，即乏依據。
  (四)此外，原告雖質疑本件被告廠房辦公室內發生之火災，亦有
    可能係管線老舊疏未汰換，自應由被告負連帶損害賠償之責
    云云。然查，被告已否認原告所述：因被告廠房內管線老舊
    因而引起本件火災。況且前揭火災原因調查報告亦指明「起
    火處所附近並未尋獲通電中之短路痕‧‧‧即使尋獲通電中
    之短路痕亦無法研判係為原因痕或結果痕」有如前述（參前
    述偵查卷宗第40頁），甚至前述台北縣政府消防局所屬人員
    蔡國華亦於偵訊中指稱「‧‧‧在起火點找不到電線熔痕，
    所以無法判斷是否為電線走火」乙節清楚（參前開偵查卷宗
    第88頁），益證本件火災實難認定係因被告所有廠房其內之
    電線短路所導致。甚至綜合證人蘇東源於偵查中之證言：被
    告的辦公室是個組合屋，是1、2樓，2樓有供神明的地方，
    但伊衝進去看時，2樓的神明燈還亮的，而且冒火的地方是
    在辦公室旁邊等語（參前述偵查卷宗第122頁），可知火災
    發生後，被告前揭廠房辦公室內於起火時，辦公室內之神明
    燈既然仍為開啟光亮之狀態，可見當時廠房內之電線仍未短
    路，是知本件被告廠房內之起火當非基於廠房內之電線短路
    所引起，故無論被告廠房內之電氣、電線設備老舊與否，即
    與被告廠房發生火災之事情並無因果關係，乃無可疑。
  (五)綜合前揭說明，本件被告廠房雖曾發生火災，並因此延燒及
    於原告之宿舍，然上開火災之發生，既難認為係因被告廠房
    內有擺設危險物品、化工原料自燃，或有人為（以促燃劑縱
    火或明火引燃）之因素所致，或係因於被告廠房內之電氣短
    路而引起，是被告引用前開事證並抗辯：就系爭火災之發生
    ，伊對廠房之設置或保管並無欠缺，所屬人員亦無故意或過
    失云云，即屬信而有徵，堪可採取。茲原告雖猶否認上情，
    並主張被告應對本件火災所導致渠之損失負擔損害賠償責任
    ，然其於被告詳舉反證證明後，既未能另行對於究係何人以
    何方法、於何時故意縱火或被告及其所屬人員有何疏失導致
    系爭火災之發生等利己情節舉證證明，則參酌最高法院20年
    度台上字第2466號判例「原告於其所主張之起訴原因，不能
    為相當之證明，而被告就其抗辯事實，已有相當之反證者，
    當然駁回原告之請求」之意旨，本件原告之主張，即屬無可
    相信。
九、從而，原告依民法第191條第1項前段、第185條、第188條、
    第28條等規定，請求被告給付原告如其聲明所示之金額及利
    息，即無理由，應予駁回。又原告之訴既經駁回，其假執行
    之聲請亦失所附麗，應併予駁回。
十、因本案事證已臻明確，兩造其餘主張陳述及所提之證據，均
    毋庸再予審酌，附此敘明。
十一、結論：本件原告之訴為無理由，依民事訴訟法第78條，判
      決如主文。
中　　　華　　　民　　　國　　94　　年　12　月　30　　日
                            民事第二庭  法  官   蕭胤瑮
以上正本係照原本作成。
如對本判決上訴，須於判決送達後廿日內向本院提出上訴狀。
中　　　華　　　民　　　國　　94　　年　12　月　30　　日
                                        書記官   黃慧怡
